【裁判字號】    95,交抗,853
【裁判日期】    951102
【裁判案由】    違反道路交通管理處罰條例
【裁判全文】
臺灣高等法院交通事件裁定             95年度交抗字第853號
抗 告 人  台北市交通事件裁決所
受處分人  甲○○
上列抗告人因受處分人違反道路交通管理處罰條例案件，不服臺
灣臺北地方法院，中華民國95年9月5日所為裁定（95年度交聲字
第795號），提起抗告，本院裁定如下：
    主  文
抗告駁回。
    理  由
一、原處分意旨略以：受處分人甲○○於民國（下同）95年3月1
    1日2時33分許，駕駛車牌號碼CM-3987號自小客車，行經臺
    北市○○○路○段附近，因酒精濃度超過規定標準，被臺北
    市政府警察局交通大隊員警掣單舉發「酒精濃度超過規定標
    準者」之違規行為，嗣受處分人有關公共危險刑事案件部分
    業經檢察官為緩起訴處分，原處分機關遂依行政罰法第26條
    第2項、道路交通管理處罰條例第35條第1項第1款之規定，
    裁處其罰鍰新台幣5萬7千元整，吊扣駕駛執照1年。
二、原裁定略以：(一)按「汽車駕駛人，駕駛汽車經測試檢定酒精
    濃度超過規定標準者，處1萬5千元以上6萬元以下罰鍰，並
    當場移置保管該汽車及吊扣其駕駛執照1年；因而肇事致人
    受傷者，並吊扣其駕駛執照2年；致人重傷或死亡者，吊銷
    其駕駛執照，並不得再考領」，道路交通管理處罰條例第35
    條第1項第1款定有明文。次按94年2月5日公布、95年2月5日
    施行之行政罰法第26條規定「一行為同時觸犯刑事法律及違
    反行政法上義務規定者，依刑事法律處罰之。但其行為應處
    以其他種類行政罰或得沒入之物而未經法院宣告沒收者，亦
    得裁處之。前項行為如經不起訴處分或為無罪、免訴、不受
    理、不付審理之裁判確定者，得依違反行政法上義務規定裁
    處之。」，此即所謂一事不二罰原則。末按被告所犯為死刑
    、無期徒刑或最輕本刑3年以上有期徒刑以外之罪，檢察官
    參酌刑法第57條所列事項及公共利益之維護，認以緩起訴為
    適當者，得定1年以上3年以下之緩起訴期間為緩起訴處分，
    其期間自緩起訴處分確定之日起算；又被告於緩起訴期間內
    ，有下列情形之一者，檢察官得依職權或依告訴人之聲請撤
    銷原處分，繼續偵查或起訴：一於期間內故意更犯有期徒刑
    以上刑之罪，經檢察官提起公訴者。二緩起訴前，因故意犯
    他罪，而在緩起訴期間內受有期徒刑以上刑之宣告者。三違
    背第253條之2第1項各款之應遵守或履行事項者。刑事訴訟
    法第253條之1第1項、第253條之3第1項分別定有明文。準此
    ，被告經檢察官為「緩起訴」處分者，於「緩起訴」之猶豫
    期間內，其最後是否會被檢察官提起公訴，猶懸而未定，意
    即「緩起訴」處分於猶豫期間內尚未具有實質之確定力，檢
    察官於期間內，可對被告繼續觀察，此時若被告顯無反省警
    惕之情或根本欠缺反省警惕之能力，檢察官得依職權或依告
    訴人之聲請，將被告「緩起訴」處分撤銷。而行政罰法第26
    條所訂一事不二罰原則，依上開條文規定，則以應受行政罰
    之行為如經不起訴處分或為無罪、免訴、不受理、不付審理
    之裁判「確定」者，始得依違反行政法上義務規定裁處之，
    並未明文包括「緩起訴處分」在內，雖「緩起訴處分」確定
    時被告可免於刑事訴追，與受「不起訴處分」之效果相同，
    行政罰法第26條第2項解釋上亦應包括「緩起訴處分」在內
    ，但依據該規定之立法意旨，亦必須待「緩起訴處分」實質
    確定時，被告才終局地確定免於受刑事訴追，原處分機關始
    得為行政裁罰；亦即在緩起訴期間內（即猶豫期間期滿前）
    ，該緩起訴處分若經撤銷，被告尚有受刑事訴追、處罰之可
    能，此時原處分機關若依法為行政裁決，無異將使受處分人
    有同時遭受行政處罰及刑事訴追之危險，顯與行政罰法第26
    條規定之立法意旨相違背。(二)查本件受處分人於上揭時、地
    駕駛上開車牌號碼之自小客車，為警攔檢並測得其呼氣酒精
    濃度超過規定之標準，經警舉發「酒後駕車」違規之事實，
    為受處分人所不否認，且有酒精濃度測定表及臺北市政府警
    察局舉發違反道路交通管理事件通知單各一紙在卷足稽，故
    受處分人違規事證明確，洵堪認定。受處分人因同一事實經
    臺灣臺北地方法院檢察署檢察官於95年4月24日以95年度偵
    字第6994號為緩起訴處分，其期間為1年，受處分人應向國
    庫繳納5萬元而受處分人業已繳納，且經臺灣高等法院檢察
    署於同年5月22日以95年度上職議字第5013號處分書駁回再
    議之聲請之情，有上開處分書及臺灣臺北地方法院檢察署暫
    收訴訟案款臨時收據等附卷足憑。本件原處分之裁決日期為
    95年8月1日，惟前開緩起訴處分於同年5月22日方為確定，
    且緩起訴期間為1年，於1年後即96年5月22日才實質確定。
    從而，依上開行政罰法一事不二罰原則之說明，在本件緩起
    訴處分尚未實質確定前，原處分機關即依道路交通管理處罰
    條例規定為本件裁決，顯與前揭行政罰法第26條第項規定有
    違。是受處分人就此部分之異議為有理由，而撤銷原處分。
三、抗告意旨略以：依交通部95年7月17日交路字第0950006986
    號函釋內容，以法務部行政罰法諮詢小組第1次會議紀錄已
    明確表示：「緩起訴者乃附帶條件的不起訴處分，亦即是不
    起訴的一種」，當依上開函示結論及行政罰法第26條第2項
    規定辦理；而緩起訴乃依刑事訴訟法第253條之2第1項規定
    對被告所為之指示即課予之負擔，係一種特殊之處遇措施，
    並非刑罰。原裁決即應以維持，為此提起抗告云云。
四、按刑事法律處罰，由法院依法定程序為之，較符合正當法律
    程序，應予優先適用。但罰鍰以外之沒入或其他種類行政罰
    ，因兼具維護公共秩序之作用，為達行政目的，行政機關仍
    得併與裁處。故在處罰目的相同且處罰方式相同時，若依刑
    事法律處罰，即足資警惕時，實無為一事二罰再處行政罰之
    必要。又刑事訴訟法第253條之2規定，命被告為金錢給付、
    勞務給付及處遇措施的部分，應得被告之同意（因涉及被告
    之人身自由及財產的拘束，且產生未經裁判即終局處理案件
    之實質效果，自應考慮被告之意願）。而在本件，受處分人
    因同一行為已經檢察官命為金錢給付之處分，並得為民事強
    制執行名義，雖非刑法所規範之「刑罰」，但對受處分人而
    言，已為實質之制裁，復對受處分人權利為一定之影響；故
    本件檢察官所為對於受處分人之緩起訴處分，已產生實質刑
    罰之效果，而非不起訴處分甚明。再道路交通管理處罰條例
    第35條所規定之裁處含有罰鍰與吊扣駕照之處分，二者分屬
    行政罰法法理中之裁罰含有對於過去違反義務行為處罰之秩
    序罰，以及對於預防將來再犯危險之管制罰；而前者對於過
    去義務違反而為秩序罰之目的與刑事制裁所欲達到保護交通
    安全之目的相同，二者既為相同之目的，且受處分人在本案
    所受緩起訴之制裁亦為金錢給付，與原處分中之罰鍰處分均
    屬相同種類之金錢負擔，則處以較重之刑事制裁已足，應無
    重複處罰之必要。次按因經檢察官為「緩起訴」處分者，於
    「緩起訴」之猶豫期間內，檢察官可對其持續觀察，若認其
    顯無反省警惕之情或根本欠缺反省警惕之能力（即符合刑事
    訴訟法第253條之3第1項所列3款情形）者，得依職權或告訴
    人之聲請，將「緩起訴」處分撤銷，並依法追訴，法院則得
    依審理結果，為有罪科刑之裁判，亦即在緩起訴處分之猶豫
    期間內，刑事訴追程序仍未終局確定，此與不起訴處分確定
    後，刑事訴追程序終結，檢察官原則上不得就同一行為再行
    起訴之法律效果迥異，是以緩起訴處分自不得類推不起訴處
    分，而適用行政罰法第26條第2項之規定。至抗告意旨所舉
    交通部95年7月17日交路字第0950006986號函釋，固與本院
    見解不同，惟依大法官會議解釋釋字第216號解釋意旨，交
    通部上開函釋，僅得供本院參考，本院並不受其拘束。綜上
    說明，本件既已依懲罰作用較強之刑事法律制裁後，揆諸行
    政罰法第26條之立法精神及理由，即無再依行政法為相同處
    罰之理，原審撤銷原處分機關對於異議人關於裁處罰鍰之處
    分，於法洵無不合，其認事用法，均無違誤。抗告人以此指
    摘原裁定不當，為無理由，應予駁回。
五、據上論結，應依道路交通案件處理辦法第26條，刑事訴訟法
    第412條，裁定如主文。
中    華    民    國    95    年    11    月    2     日
                  刑事第20庭  審判長法  官  尤豐彥
                                    法  官  魏新國
                                    法  官  張明松
以上正本證明與原本無異。
不得再抗告。
                                    書記官  柯月英
中    華    民    國    95    年    11    月    2     日


司法院資訊處製作；財團法人民間司法改革基金會備份。
